【裁判字號】    99,毒抗,298
【裁判日期】    991018
【裁判案由】    聲請觀察、勒戒
【裁判全文】
臺灣高等法院臺南分院刑事裁定         99年度毒抗字第298號
抗  告  人  甲○○
上列抗告人因聲請觀察、勒戒案件，不服臺灣臺南地方法院中華
民國九十九年九月二十四日裁定（九十九年度毒聲字第五二五號
），提起抗告，本院裁定如下：
    主  文
抗告駁回。
    理  由
一、抗告意旨略以：
  (一)抗告人雖曾因施用毒品遭裁定觀察、勒戒，經鈞院以87年度
    易字第1386號裁定停止戒治，所餘戒治期間付保護管束，於
    89年1月16日保護管束期滿而執行完畢，惟抗告人已長期未
    再施用毒品，乃一時因朋友起哄，而在台南市觀光城內再次
    嚐試，抗告人已深知悔悟，決心不再涉及。又抗告人自於前
    次之戒治期間表現優良，且抗告人所施用者乃第二級之毒品
    ，戒治容易，並非如第一級例如海洛因等劇烈之毒品。又吸
    食期間僅非常短，與經年累月長期吸食者完全不同，未至上
    癮之程度，絕無繼續施用毒品之傾向。
  (二)本件抗告人自95年10月17日迄今均於泓大科技有限公司擔任
    副工程師之工作，有正當之職業，且工作穩定，育有長女葉
    宥綺，生活小康幸福，母親葉林後高齡80歲，罹患心衰竭、
    高血壓、高血脂症，均賴抗告人照顧，倘抗告人因本案而須
    令入勒戒處所觀察、勒戒，則家人之生活必陷入困難云云。
二、本院之判斷：
  (一)1.按施用第一、二級毒品者，檢察官應聲請法院裁定，令被
      告入勒戒處所觀察、勒戒，其期間不得逾二月。毒品危害
      防制條例第十條、第二十條第一項定有明文。又鑒於毒品
      對於社會危害甚鉅，是施用或販賣毒品行為，早為政府嚴
      格查緝，且施用毒品之行為，亦為社會所不容，而施用毒
      品者多於隱匿處為之，以逃避追緝，是對於施用毒品犯行
      之認定，除被告坦承施用毒品犯行，並有其他補強證據（
      如扣案之毒品、吸食器等）以資佐證外，通常均多依賴科
      學鑑定之結果（即尿液檢驗報告）以為判定。按關於服用
      安非他命或海洛因（嗎啡）以外之藥物或飲料者，其尿液
      檢驗結果是否可能有安非他命或海洛因（嗎啡）反應，目
      前常用的尿液安非他命或嗎啡篩檢方式包括酵素免疫分析
      法、薄層色層分析法和放射免疫分析法。在文獻報告中，
      雖有藥品或食物因交叉反應（CROSSREACTION），可在尿
      液測試中產生偽陽性（FALSEPO SITIVE，即尿液中不含某
      成分，而檢驗顯示含有該成分之現象）之安非他命反應。
      例如在酵素免疫分析法（簡稱EIA）及薄層色層分析法（
      簡稱TLC）之尿液測試方法中，某些成藥（如減肥藥、解
      鼻充血藥物、感冒藥劑等）中之成分，因與安非他命有類
      似之作用，使尿液測試結果呈偽陽性。但利用精密之儀器
      分析，將可排除偽陽性之可能，目前最常採用之確認方法
      為氣相層析質譜儀（簡稱GC/MS），以氣相層析質譜儀作
      藥物及其代謝產物之定性及定量分析，幾乎不會有偽陽性
      產生，有行政院國軍退除役官兵輔導委員會臺北榮民總醫
      院八十三年四月七日北總內字第03059號函可參。而法
      務部調查局八十七年九月二十九日發技(1)字第87074557
      4號函亦明確說明：尿液毒品檢驗如單以免疫分析法篩驗
      ，有可能因交叉反應，而對服用毒品或甲基安非他命以外
      藥物者之尿液產生偽陽性結果，然若再以薄層分析法（
      TOXI-LAB）檢驗，應可絕除大部分偽陽性問題。惟若能使
      用較先進之氣相層析質譜儀分析法確認，則可完全排除偽
      陽性之干擾，為目前最具公信力的檢驗方法。
   2. 按人體施用安非他命後，主要代謝物中有未改變型態之安
      非他命，而無甲基安非他命；而人體施用甲基安非他命之
      主要代謝物，於尿液中之半衰期為6至15小時，一般情況
      下，施用24小時內，以「甲基安非他命」原態排出可達施
      用劑量之43%，4%至7%代謝為「安非他命」排出，故可由
      尿液檢驗結果研判係施用安非他命或甲基安非他命；另尿
      液中甲基安非他命之濃度大於或等於500ng/m1且其代謝物
      安非他命之濃度在200ng/ml以上者，判定為甲基安非他命
      陽性；又安非他命在國內取得不易，施用情形較少，尿液
      檢驗結果係甲基安非他命陽性者佔大部等情，業經法務部
      調查局93年5月4日調科壹字第09362413980號函、行政院
      衛生署藥物食品檢驗局81年2月8日(81)藥檢壹字第093624
      13980號函、行政院衛生署管制藥品管理局95年2月20日管
      檢字第0950001665號函、同署95年7月11日管檢字第09500
      07425號函述明綦詳。本件被告尿液經檢驗結果，既係呈
      安非他命及甲基安非他命陽性反應，揆諸上開函示意旨，
      應認係人體施用甲基安非他命而安非他命後所產生之代謝
      結果至明。
  (二)經查：本件抗告人基於施用第二級毒品甲基安非他命之犯意
    ，於99年6月28日上午某時許，在臺南市觀光城內，以將第
    二級毒品甲基安非他命置於鋁箔紙上燒烤後吸食其煙之方式
    ，施用第二級毒品甲基安非他命一次之事實，據被告甲○○
    於警詢時，坦承不諱，且其為查獲時所採集之尿液，經送高
    雄市立凱旋醫院以酵素免疫分析法(EIA)初步檢驗及以氣象
    層析質普儀法(GC/MS)確認檢驗結果，確呈安非他命、甲基
    安非他命陽性生反應，有高雄市警察局三民二分局偵辦毒品
    案件尿液夜對照表、高雄市立凱旋醫院濫用藥物尿液檢驗報
    告等在卷可稽（見警卷第14-15頁）。抗告人尿液經以氣相
    層析質譜議分析法GC/MS確認無誤，已可排除偽陽性反應情
    形產生，揆諸上揭說明，抗告人確有施用第二級毒品甲基安
    非他命之事實，洵堪認定。
  (三)毒品危害防制條例第二十條所定觀察勒戒者，為兼具鑑定（
    觀察）與治療（勒戒）性質之保安處分，非對施用毒品之行
    為人科處刑事處罰。從而，以毒品危害防制條例修正後新增
    列之觀察、勒戒及強制戒治之立法目的及政策方向，顯係著
    重治療施用毒品之行為人之毒癮，而與其究係基於何種原因
    下方有施用毒品之行為無涉，是以，抗告人尿液既經檢出安
    非他命、甲基安非他命陽性反應，又被告前曾因施用毒品案
    件，經原審法院以87年度易字第1386號裁定送觀察、勒戒，
    執行後因認繼續施用毒品傾向，另經原審法院以87年度易字
    第1386號裁定令入戒治處所施以強制戒治，復經原審法院分
    別以87年度易字第1386號裁定停止戒治及87年度易字第1386
    號裁定撤銷停止戒治，再經原審法院以87年度易字第1386號
    裁定停止戒治，所餘戒治期間付保護管束，於89年1月16日
    保護管束期滿而執行完畢，有臺灣高等法院被告前案紀錄表
    及上開裁定各1份在卷可參，是被告本件施用甲基安非他命
    之犯行，顯係於前次觀察、勒戒，及強制戒治執行完畢後，
    5年後再犯毒品危害防制條例第10條第2項之罪，原審依法裁
    定送勒戒處所觀察、勒戒，即屬適法。
  (四)抗告意旨復稱其施用第二級毒品，戒治容易，又施用期間甚
    短，未至上癮程度，絕無繼續施用毒品之傾向云云。惟查有
    無繼續施用毒品傾向之評估標準，並非完全以受勒戒人勒戒
    後之結果為準，勒戒前之各種情況，仍應作為評估之依據。
    而依勒戒處所評分說明手冊規定，係以人格特質、臨床徵候
    及行為表現三項合併計算分數：(一)分數六十分以上，判定為
    有繼續施用毒品傾向；(二)五十分以下，判定為無繼續施用毒
    品傾向；(三)五十一分至五十九分，由判定者再做整體評估後
    決定，若判定為有繼續施用毒品傾向需加註理由。而人格特
    質係依毒品犯罪相關司法紀錄、其他犯罪紀錄、短期內再犯
    、及行為觀察等項目為評估；臨床徵候係檢驗有無戒斷症狀
    、有無多種藥物使用、有無注射使用、使用期間長短及情緒
    與態度等項目為評估標準；環境相關因素則係以社會功能是
    否良好及支持系統等項目為評做標準（參閱「有無繼續施用
    毒品傾向」評估標準，及評分說明手冊之說明）。準此，抗
    告人是否確實戒除毒癮，須依上開「有無繼續施用毒品傾向
    評估標準紀錄表」為客觀整體評估，非可僅憑一己主觀認定
    。且觀察勒戒及強制戒治等處分，立法意旨在幫助施用毒品
    者戒除毒癮，消滅其再次施用毒品危險性，目的著重在藉由
    國家強制力，幫助施用毒品者戒除對於毒品身癮及心癮；抗
    告人自行勒戒是否能徹底根除毒癮、並抵抗戒癒後外來之引
    誘？其所選擇之方式有無專業醫師長期給予公正客觀之監督
    及輔助，可達教化及治療之目的？實屬可慮，故仍須藉由法
    定觀察勒戒處遇程序助其戒斷，方為正辦。
  (五)至抗告意旨另稱抗告人有正當之職業，且工作穩定，育有長
    女葉宥綺，生活小康幸福，母親葉林後高齡80歲，罹患心衰
    竭、高血歷、高血脂症，均賴抗告人照顧，倘抗告人因本案
    而須令入勒戒處所觀察、勒戒，則家人之生活必陷入困難云
    云，因乏法令依據可為免除觀察、勒戒處分，本院自難據以
    考量。
三、綜上，抗告人確有檢察官聲請意旨所稱施用第二級毒品甲基
    安非他命等情，其所辯：施用期間甚短，未至上癮程度，絕
    無繼續施用毒品之傾向云云，均不足採。原審審酌後，准由
    檢察官之聲請，依毒品危害防制條例第20條第1項、觀察勒
    戒處分執行條例第3條第1項規定，裁定抗告人令入勒戒處所
    觀察、勒戒，經核並無不合。抗告人猶執上詞，指摘原裁定
    不當云云，為無理由，應予駁回。
四、據上論斷，應依刑事訴訟法第412條，裁定如主文。
中    華    民    國    99    年    10    月    18    日
                  刑事第六庭    審判長法  官  董武全
                                      法  官  林英志
                                      法  官  孫玉文
以上正本證明與原本無異。
不得再抗告。
                                      書記官  王薇潔
中    華    民    國    99    年    10    月    18    日

司法院資訊處製作；財團法人民間司法改革基金會備份。
